---
title: "Лабораторна робота №1: Основи маніпуляції даними з `dplyr`"
subtitle: "Інженерія даних | КрНУ ім. М. Остроградського"
author: "&copy; [Andrew Zaykin](https://www.linkedin.com/in/zaykinandrew/), `r format(Sys.time(), '%Y')`"
date: "`r format(Sys.time(), '%d.%m.%Y')`"
format:
  html:
    theme: cosmo
    toc: true
    toc-depth: 3
    toc-location: left
    sidebar: left
    collapse-level: 2
    code-fold: true
    code-overflow: wrap
    page-layout: full
editor: visual
execute:
  echo: true
  warning: false
  message: false
---

### Мета роботи


Освоїти фундаментальні операції маніпуляції даними в середовищі R за допомогою сучасного пакета `dplyr`, використовуючи функціональний підхід та конвеєрне програмування (`%>%` або `|>`). Навчитися ефективно фільтрувати, перетворювати, агрегувати та реструктурувати дані для подальшого аналізу чи завантаження в ETL-процеси.

### Що ви будете вміти після виконання роботи?

-   Використовувати основні "дієслова" d`plyr`(s`elect,` f`ilter,` m`utate,` s`ummarise,` a`rrange)` для базової обробки даних.\
-   Застосовувати функцію a`cross()`для одночасного застосування операцій до декількох стовпців за умовами (тип, ім’я, позиція).\
-   Використовувати r`owwise()`для виконання операцій по рядках, коли стандартні векторизовані функції не підходять.\
-   еретворювати та реструктурувати стовпці за допомогою r`ename_with(),` r`elocate(),` an`y_of(),` `all_of()`.\
-   удувати складні агрегації з s`ummarise(),` включаючи повернення векторів довільної довжини та вкладених структур.\
-   астосовувати функції оновлення рядків (r`ows_update,` r`ows_insert,` r`ows_patch)` для управління даними у стилі баз даних.

## Вступ

Ця лабораторна робота є першим кроком у світ інженерії даних на R — де фокус зміщується від простої візуалізації чи моделювання (як у “Інтелектуальному аналізі даних”) до системного, ефективного та масштабованого підходу до підготовки даних.

Пакет `dplyr` — це не просто інструмент, а парадигма: він дозволяє вам “говорити” з даними природною мовою операцій — “відфільтруй”, “додай стовпець”, “підсумуй за групами”. Ви навчитеся будувати конвеєри даних (data pipelines), де кожен крок логічно випливає з попереднього, що робить код читабельним, повторюваним і легко підтримуваним.

У цій роботі ви працюватимете з реальними датасетами (наприклад, `starwars`, `mtcars`), виконуватимете операції, які щодня використовують Data Engineers: очищення, трансформація, агрегація, реструктуризація. Особливу увагу буде приділено новим функціям `dplyr 1.0.0+` — таким як `across()`, `rowwise()`, `relocate()`, `rows_*()` — які значно спрощують і прискорюють роботу з даними.

Це фундамент, на якому будуть будуватися наступні лабораторні роботи — від роботи з великими даними (`data.table`) до розподілених обчислень (`sparklyr`).

## Робоче завдання

Виконати індивідуальне завдання варіанту 2.

### Хід роботи

```{r message=FALSE, warning=FALSE, include=FALSE, paged.print=FALSE}
library(dplyr)
library(tidyverse)
```

Відфільтрувати дані автомобілів, у яких кількість циліндрів (cyl) дорівнює 6 або 8. Вибрати лише стовпці: mpg, hp, wt, cyl, gear. Відсортувати за спаданням потужності (hp).

```{r}
mtcars |>
  filter(cyl == 6 | cyl == 8) |>
  select(mpg, hp, wt, cyl, gear) |>
  arrange(desc(hp))
```

Додати стовпець power_to_weight (співвідношення потужності до ваги), розрахований за формулою: power_to_weight = hp / wt. Обрати автомобілі, у яких power_to_weight > 50, і відсортувати їх за спаданням power_to_weight.

```{r}
mtcars |>
  mutate(power_to_weight = hp / wt) |>
  filter(power_to_weight > 50) |>
  arrange(desc(power_to_weight))
```

Для кожної кількості передач (gear), яка представлена більш ніж у двох автомобілів, розрахувати:
- середню витрату палива (mean_mpg), 
- середню потужність (mean_hp), 
- кількість автомобілів (n).

Використати summarise() та across() для агрегації числових стовпців (mpg, hp).

```{r}
df_gears <- mtcars |>
  group_by(gear) |>
  filter(n() > 2) |>
  summarise(n = n(),
            across(c(mpg, hp), mean, .names = "mean_{col}"))

df_gears
```

Взяти результат попереднього пункту.

Перейменувати стовпець gear на Кількість_передач. Перемістити стовпець n (кількість) на останнє місце. Перетворити назви всіх інших стовпців на нижній регістр з підкресленням (наприклад, mean_mpg залишається, але якщо було б MeanMPG — перетворювалося б на mean_mpg).

```{r}
df_gears |>
  rename(Кількість_передач = gear) |>
  relocate(n, .after = last_col()) |>
  rename_with(tolower)
```
