---
title: "Лабораторна робота №5: Масштабований аналіз транзакційних даних"
subtitle: "Інженерія даних | КрНУ ім. М. Остроградського"
author: "&copy; [Andrew Zaykin](https://www.linkedin.com/in/zaykinandrew/), `r format(Sys.time(), '%Y')`"
date: "`r format(Sys.time(), '%d.%m.%Y')`"
format:
  html:
    theme: cosmo
    toc: true
    toc-depth: 3
    toc-location: left
    sidebar: left
    collapse-level: 2
    code-fold: true
    code-overflow: wrap
    page-layout: full
editor: visual
execute:
  echo: true
  warning: false
  message: false
---

## Мета роботи

Побудувати масштабований, надійний та оптимізований ETL-конвеєр для аналізу транзакційних даних, який:\
- безпечно завантажує всі файли (навіть якщо деякі пошкоджені);\
- агрегує дані;\
- виконує аналіз;\
- зберігає результати.\
Все це з використанням *функціонального програмування* та *паралельних обчислень* (purrr, foreach, furrr, future).

## Хід роботи

```{r message=FALSE, warning=FALSE, include=FALSE, paged.print=FALSE}
#| label: setup
library(dplyr)
library(tidyr)
library(purrr)
library(furrr)
library(future)
library(foreach)
library(doParallel)
```

Вхідні дані — 7 файлів `transaction_1.csv` – `transaction_7.csv`, кожен з яких містить записи про одну транзакцію з полями: `product_id`, `name`, `price`, `date`, `manager`, `clients`, `count`, `sale_sum`, `transaction_id`.

### Етап 1: Функціональне завантаження та фільтрація (purrr)

```{r}
#| label: stage-1-safe-read
#| message: true

safe_read_transaction <- function(path) {
  tryCatch(
    expr = {
      df <- read.csv(path, stringsAsFactors = FALSE)

      required_cols <- c("product_id", "name", "price", "date",
                         "manager", "clients", "count", "sale_sum", "transaction_id")

      if (!all(required_cols %in% names(df))) {
        message("Відсутні обов'язкові стовпці у файлі: ", path)
        return(NULL)
      }

      df$price    <- suppressWarnings(as.numeric(df$price))
      df$count    <- suppressWarnings(as.numeric(df$count))
      df$sale_sum <- suppressWarnings(as.numeric(df$sale_sum))

      if (any(is.na(df$sale_sum))) {
        message("Нечислові значення sale_sum у файлі: ", path)
        return(NULL)
      }

      df$source_file <- basename(path)
      as_tibble(df)
    },
    error = function(e) {
      message("Помилка при читанні файлу ", path, ": ", e$message)
      NULL
    }
  )
}
```

```{r}
#| label: stage-1-load-and-filter
#| message: true

file_paths <- list.files("data", pattern = "^transaction_.*\\.csv$", full.names = TRUE)

all_transactions <- map(file_paths, safe_read_transaction)

cat("Завантажено файлів:", length(file_paths), "\n")
cat("Успішно оброблено:", sum(!map_lgl(all_transactions, is.null)), "\n")
cat("Відкинуто (NULL):", sum(map_lgl(all_transactions, is.null)), "\n\n")

high_value <- keep(all_transactions, ~ !is.null(.x) && any(.x$sale_sum >= 1000))

cat("Транзакцій із sale_sum >= 1000:", length(high_value), "\n")
```

### Етап 2: Послідовна агрегація (reduce)

```{r}
#| label: stage-2-reduce

valid_transactions <- discard(all_transactions, is.null)

combined_df <- reduce(valid_transactions, bind_rows)

combined_df <- combined_df |>
  mutate(file_id = as.integer(gsub("\\D", "", source_file)))

cat("=== Об'єднана таблиця транзакцій ===\n")
cat("Рядків:", nrow(combined_df), "| Стовпців:", ncol(combined_df), "\n\n")
print(combined_df)
```

### Етап 3: Паралельний аналіз (foreach + furrr)

```{r}
#| label: stage-3-analyze-function

analyze_manager <- function(df) {
  df |>
    group_by(manager) |>
    summarise(
      n_transactions   = n_distinct(transaction_id),
      total_sales      = sum(sale_sum, na.rm = TRUE),
      avg_check        = mean(sale_sum, na.rm = TRUE),
      .groups = "drop"
    )
}
```

#### Спосіб 1: foreach + doParallel

```{r}
#| label: stage-3-foreach

n_cores <- max(1, parallel::detectCores() - 1)
cl <- makeCluster(n_cores)
registerDoParallel(cl)

managers <- unique(combined_df$manager)

result_foreach <- foreach(
  mgr = managers,
  .combine = bind_rows,
  .packages = c("dplyr")
) %dopar% {
  df_mgr <- combined_df[combined_df$manager == mgr, ]
  tibble(
    manager        = mgr,
    n_transactions = length(unique(df_mgr$transaction_id)),
    total_sales    = sum(df_mgr$sale_sum, na.rm = TRUE),
    avg_check      = mean(df_mgr$sale_sum, na.rm = TRUE)
  )
}

stopCluster(cl)

cat("=== Результат (foreach %dopar%) ===\n")
print(result_foreach)
```

#### Спосіб 2: furrr (future_map_dfr)

```{r}
#| label: stage-3-furrr

plan(multisession, workers = n_cores)

manager_dfs <- split(combined_df, combined_df$manager)

result_furrr <- future_map_dfr(manager_dfs, ~ {
  tibble(
    manager        = unique(.x$manager),
    n_transactions = n_distinct(.x$transaction_id),
    total_sales    = sum(.x$sale_sum, na.rm = TRUE),
    avg_check      = mean(.x$sale_sum, na.rm = TRUE)
  )
}, .options = furrr_options(seed = TRUE))

plan(sequential)

cat("=== Результат (future_map_dfr) ===\n")
print(result_furrr)
```

### Етап 4: Просунута багатопоточність (future)

```{r}
#| label: stage-4-nested-futures

plan(list(multisession, multisession))

validate_price <- function(row) {
  price <- as.numeric(row["price"])
  count <- as.numeric(row["count"])
  sale_sum <- as.numeric(row["sale_sum"])

  list(
    is_valid    = isTRUE(abs(price * count - sale_sum) < 0.01),
    expected    = price * count,
    actual      = sale_sum
  )
}

outer_futures <- map(valid_transactions, ~ {
  df <- .x
  future({
    inner_results <- map(seq_len(nrow(df)), function(i) {
      inner_f <- future(validate_price(df[i, ]))
      tryCatch(
        value(inner_f),
        error = function(e) list(is_valid = NA, expected = NA, actual = NA)
      )
    })
    tibble(
      source_file = unique(df$source_file),
      total_rows  = nrow(df),
      valid_rows  = sum(map_lgl(inner_results, ~ isTRUE(.x$is_valid))),
      invalid_rows = sum(map_lgl(inner_results, ~ isFALSE(.x$is_valid)))
    )
  })
})

validation_results <- map_dfr(outer_futures, ~ {
  tryCatch(
    {
      if (resolved(.x)) value(.x) else value(.x)
    },
    error = function(e) {
      tibble(source_file = "error", total_rows = NA,
             valid_rows = NA, invalid_rows = NA)
    }
  )
})

plan(sequential)

cat("=== Результати валідації (вкладені ф'ючерси) ===\n")
print(validation_results)
```

### Етап 5: Збереження результатів

```{r}
#| label: stage-5-save

output_dir <- "data/high_value"
if (!dir.exists(output_dir)) dir.create(output_dir, recursive = TRUE)

output_names <- paste0(output_dir, "/high_value_", seq_along(high_value), ".csv")

walk2(high_value, output_names, ~ write.csv(.x, file = .y, row.names = FALSE))

cat("=== Збережено файлів ===\n")
cat("Кількість:", length(output_names), "\n")
walk(output_names, ~ cat(" -", .x, "\n"))
```

```{=html}
<hr style="border: 1px solid #ddd; margin: 30px 0 10px 0;">
<footer style="text-align: center; font-size: 0.9em; color: #666; padding: 15px; background: #f9f9f9; border-top: 1px solid #eee; margin-top: 20px;">
  <p><strong>Виконав(ла): Зайкін Андрій</strong> | Група: КІ-25-1м | Викладач: Сидоренко В.М.</p>
  <p>Кременчуцький національний університет імені Михайла Остроградського &copy; 2025</p>
</footer>
```
