---
title: "Лабораторна робота №3: Робота зі структурованими даними, перетворення форматів та віконні операції"
subtitle: "Інженерія даних | КрНУ ім. М. Остроградського"
author: "&copy; [Andrew Zaykin](https://www.linkedin.com/in/zaykinandrew/), `r format(Sys.time(), '%Y')`"
date: "`r format(Sys.time(), '%d.%m.%Y')`"
format:
  html:
    theme: cosmo
    toc: true
    toc-depth: 3
    toc-location: left
    sidebar: left
    collapse-level: 2
    code-fold: true
    code-overflow: wrap
    page-layout: full
editor: visual
execute:
  echo: true
  warning: false
  message: false
---

### Мета роботи

Освоїти сучасні методи обробки неструктурованих та напівструктурованих даних (JSON), навчитися перетворювати формати таблиць (широкий ↔ довгий) за допомогою `tidyr`, а також застосовувати віконні функції для аналізу даних у контексті груп. Побудувати повний ETL-конвеєр для аналізу ефективності маркетингових кампаній на основі даних про веб-трафік за перший квартал 2024 року.

---

### Хід роботи

```{r message=FALSE, warning=FALSE, include=FALSE, paged.print=FALSE}
#| label: setup
#| message: false
#| warning: false

Sys.setlocale("LC_ALL", "en_US.UTF-8")

library(jsonlite)
library(readxl)
library(writexl)
library(vroom)
library(dplyr)
library(tidyr)
library(purrr)
library(knitr)
```

Виконати індивідуальне завдання варіанту 2:

0.  **Згенерувати три файли з даними:**
    -   `traffic.json` — JSON з щоденними метриками відвідуваності та вкладеними маркетинговими кампаніями
    -   `monthly_reports.xlsx` — Excel з аркушами `jan`, `feb`, `mar` (сторінки сайту, сесії, тривалість; з об'єднаними комірками `region`)
    -   `goals.csv` — цільові показники на квартал (`metric`, `target_value`)

1.  **Етап 1: Робота з JSON**
    -   Завантажити `traffic.json`, перетворити у `tibble`, витягнути поля з `hoist()` та `unnest_longer()`, відфільтрувати записи з `cost > 0`.

2.  **Етап 2: Перетворення форматів**
    -   Завантажити Excel, заповнити пропуски `fill()`, об'єднати аркуші, `pivot_longer()`, завантажити `goals.csv` через `vroom()`.

3.  **Етап 3: Об'єднання та віконні операції**
    -   Об'єднати дані за `month`, обчислити конверсію, ROI, ранжування (`dense_rank()`), зсув (`lag()`), накопичення (`cumsum()`).

4.  **Етап 4: Аналіз**
    -   Перевірити цільові показники, `semi_join()` для місяців з позитивним ROI, `anti_join()` для місяців з витратами та зростанням bounce rate.

#### 0. Генерація даних

Створимо синтетичні датасети у папці `data/`.

```{r}
#| label: generate-data
#| message: false

set.seed(42)

# traffic.json
dates <- seq(as.Date("2024-01-01"), as.Date("2024-03-31"), by = "day")

campaign_templates <- list(
  list(name = "google_ads",       channel = "paid_search"),
  list(name = "facebook_ads",     channel = "social"),
  list(name = "email_newsletter", channel = "email"),
  list(name = "seo_blog",         channel = "organic"),
  list(name = "twitter_promo",    channel = "social")
)

traffic_list <- lapply(dates, function(d) {
  pv <- sample(800:2000, 1)
  uu <- sample(round(pv * 0.4):round(pv * 0.8), 1)
  br <- round(runif(1, 0.25, 0.60), 2)

  n_camp   <- sample(2:4, 1)
  selected <- sample(campaign_templates, n_camp)

  campaigns <- lapply(selected, function(c) {
    cost <- if (c$channel == "organic") {
      round(runif(1, 0, 15), 2)
    } else {
      round(runif(1, 20, 250), 2)
    }
    list(name = c$name, channel = c$channel, cost = cost)
  })

  list(
    date         = as.character(d),
    page_views   = pv,
    unique_users = uu,
    bounce_rate  = br,
    campaigns    = campaigns
  )
})

dir.create("data", showWarnings = FALSE)
write_json(traffic_list, "data/traffic.json", pretty = TRUE, auto_unbox = TRUE)

# monthly_reports.xlsx
regions <- c("UA-Central", "UA-West", "UA-East", "UA-South")
pages   <- c("homepage", "products", "blog", "about", "contact", "pricing")

generate_report_sheet <- function(seed_val) {
  set.seed(seed_val)
  rows <- list()
  for (r in regions) {
    for (i in seq_along(pages)) {
      rows <- c(rows, list(tibble(
        region           = if (i == 1) r else NA_character_,
        page             = pages[i],
        sessions         = sample(50:600, 1),
        avg_duration_sec = round(runif(1, 20, 300), 1)
      )))
    }
  }
  bind_rows(rows)
}

sheets <- list(
  jan = generate_report_sheet(101),
  feb = generate_report_sheet(102),
  mar = generate_report_sheet(103)
)
write_xlsx(sheets, "data/monthly_reports.xlsx")

# goals.csv
goals_df <- tibble(
  metric       = c("total_users", "total_page_views", "avg_bounce_rate", "total_sessions"),
  target_value = c(25000, 100000, 0.35, 50000)
)
write.csv(goals_df, "data/goals.csv", row.names = FALSE)
```

Дані збережено:

-   `data/traffic.json` — 91 запис (01.01.2024 – 31.03.2024), кожен з вкладеними кампаніями
-   `data/monthly_reports.xlsx` — аркуші `jan`, `feb`, `mar` (з об'єднаними комірками `region`)
-   `data/goals.csv` — цільові показники на квартал

---

#### 1. Робота з JSON (Етап 1)

##### 1.1 Завантаження JSON

```{r}
#| label: load-json

traffic_raw <- read_json("data/traffic.json", simplifyVector = FALSE)

cat("Кількість записів:", length(traffic_raw), "\n")
cat("Структура першого запису:\n")
str(traffic_raw[[1]], max.level = 2)
```

##### 1.2 Перетворення у tibble з hoist() та unnest_longer()

Використовуємо `hoist()` для витягування полів верхнього рівня, `unnest_longer()` для розгортання масиву кампаній, а потім повторний `hoist()` для витягування полів кампанії:

```{r}
#| label: transform-json

daily_metrics <- tibble(data = traffic_raw) %>%
  hoist(data,
    date         = "date",
    page_views   = "page_views",
    unique_users = "unique_users",
    bounce_rate  = "bounce_rate",
    campaigns    = "campaigns"
  ) %>%
  unnest_longer(campaigns) %>%
  hoist(campaigns,
    campaign_name = "name",
    channel       = "channel",
    cost          = "cost"
  ) %>%
  select(date, page_views, unique_users, bounce_rate, campaign_name, channel, cost) %>%
  filter(cost > 0)

cat("Розмір daily_metrics:", nrow(daily_metrics), "рядків x", ncol(daily_metrics), "стовпців\n")

daily_metrics %>%
  head(10) %>%
  kable(caption = "daily_metrics (перші 10 рядків)")
```

---

#### 2. Перетворення форматів (Етап 2)

##### 2.1 Завантаження Excel (readxl)

```{r}
#| label: load-excel
#| message: false

sheet_names <- excel_sheets("data/monthly_reports.xlsx")
cat("Аркуші:", paste(sheet_names, collapse = ", "), "\n")

month_map <- c(jan = "2024-01", feb = "2024-02", mar = "2024-03")

raw_sheets <- sheet_names %>%
  set_names() %>%
  map(~ read_excel("data/monthly_reports.xlsx", sheet = .x))

raw_sheets[["jan"]] %>%
  head(8) %>%
  kable(caption = "Аркуш jan (до fill — видно NA в region)")
```

##### 2.2 Заповнення пропусків та об'єднання аркушів

Використовуємо `fill(region, .direction = "down")` для заповнення пропусків, що імітують об'єднані комірки Excel:

```{r}
#| label: fill-combine

monthly_traffic <- sheet_names %>%
  set_names() %>%
  map_dfr(~ {
    read_excel("data/monthly_reports.xlsx", sheet = .x) %>%
      fill(region, .direction = "down") %>%
      mutate(month = month_map[.x])
  })

cat("Розмір monthly_traffic:", nrow(monthly_traffic), "рядків x", ncol(monthly_traffic), "стовпців\n")

monthly_traffic %>%
  head(8) %>%
  kable(caption = "monthly_traffic (після fill, перші 8 рядків)")
```

##### 2.3 Перетворення у довгий формат (pivot_longer)

Перетворюємо стовпці `sessions` та `avg_duration_sec` у довгий формат:

```{r}
#| label: pivot-longer

monthly_traffic_long <- monthly_traffic %>%
  pivot_longer(
    cols      = c(sessions, avg_duration_sec),
    names_to  = "metric",
    values_to = "value"
  )

monthly_traffic_long %>%
  head(10) %>%
  kable(caption = "monthly_traffic_long (після pivot_longer)")
```

##### 2.4 Завантаження goals.csv (vroom)

```{r}
#| label: load-goals
#| message: false

goals <- vroom("data/goals.csv", delim = ",", show_col_types = FALSE)

goals %>% kable(caption = "Цільові показники на квартал")
```

---

#### 3. Об'єднання та віконні операції (Етап 3)

##### 3.1 Об'єднання даних за month

Агрегуємо щоденні метрики до місячного рівня за кампаніями, потім приєднуємо сумарні дані з `monthly_traffic`:

```{r}
#| label: join-data

campaign_monthly <- daily_metrics %>%
  mutate(month = format(as.Date(date), "%Y-%m")) %>%
  group_by(month, campaign_name, channel) %>%
  summarise(
    page_views   = sum(page_views),
    unique_users = sum(unique_users),
    bounce_rate  = mean(bounce_rate),
    cost         = sum(cost),
    .groups = "drop"
  )

monthly_sessions <- monthly_traffic %>%
  group_by(month) %>%
  summarise(
    total_sessions = sum(sessions),
    avg_duration   = round(mean(avg_duration_sec), 1),
    .groups = "drop"
  )

combined <- campaign_monthly %>%
  left_join(monthly_sessions, by = "month")

combined %>%
  head(8) %>%
  kable(caption = "Об'єднані дані (перші 8 рядків)", digits = 2)
```

##### 3.2 Конверсія та ROI

$$\text{conversion} = \frac{\text{unique\_users}}{\text{page\_views}}, \qquad \text{ROI} = \frac{\text{unique\_users} \times 0.1 - \text{cost}}{\text{cost}}$$

```{r}
#| label: conversion-roi

combined <- combined %>%
  mutate(
    conversion = unique_users / page_views,
    roi        = (unique_users * 0.1 - cost) / cost
  )

combined %>%
  select(month, campaign_name, page_views, unique_users, cost, conversion, roi) %>%
  arrange(month, desc(roi)) %>%
  kable(caption = "Конверсія та ROI за кампаніями", digits = 3)
```

##### 3.3 Віконні операції

Для кожного місяця виконуємо:

-   **Ранжування**: `dense_rank(desc(roi))` — кампанія з найвищою ROI отримує ранг 1
-   **Зсув**: `bounce_change = bounce_rate - lag(bounce_rate)` — зміна bounce rate відносно попереднього місяця
-   **Накопичення**: `cum_users = cumsum(unique_users)` — накопичена кількість унікальних користувачів

```{r}
#| label: window-ops

combined <- combined %>%
  group_by(month) %>%
  mutate(roi_rank = dense_rank(desc(roi))) %>%
  ungroup() %>%
  group_by(campaign_name) %>%
  arrange(month) %>%
  mutate(
    bounce_change = bounce_rate - lag(bounce_rate),
    cum_users     = cumsum(unique_users)
  ) %>%
  ungroup()

combined %>%
  select(month, campaign_name, roi, roi_rank, bounce_change, cum_users) %>%
  arrange(month, roi_rank) %>%
  kable(caption = "Результати віконних операцій", digits = 3)
```

---

#### 4. Аналіз (Етап 4)

##### 4.1 Перевірка цільових показників

Порівнюємо фактичні результати за квартал з цільовими показниками:

```{r}
#| label: check-goals

site_daily <- daily_metrics %>%
  distinct(date, page_views, unique_users, bounce_rate)

actuals <- site_daily %>%
  summarise(
    total_users      = sum(unique_users),
    total_page_views = sum(page_views),
    avg_bounce_rate  = round(mean(bounce_rate), 3)
  )

total_sessions_actual <- monthly_traffic %>%
  summarise(s = sum(sessions)) %>%
  pull(s)

comparison <- goals %>%
  left_join(
    tibble(
      metric = c("total_users", "total_page_views", "avg_bounce_rate", "total_sessions"),
      actual_value = c(
        actuals$total_users,
        actuals$total_page_views,
        actuals$avg_bounce_rate,
        total_sessions_actual
      )
    ),
    by = "metric"
  ) %>%
  mutate(
    goal_met = case_when(
      metric == "avg_bounce_rate" ~ actual_value <= target_value,
      TRUE                        ~ actual_value >= target_value
    )
  )

comparison %>%
  kable(caption = "Порівняння фактичних та цільових показників", digits = 3)
```

##### 4.2 Місяці з позитивним ROI всіх кампаній (`semi_join`)

Знаходимо місяці, коли **всі** кампанії мали ROI > 0:

```{r}
#| label: semi-join

months_all_positive_roi <- combined %>%
  group_by(month) %>%
  summarise(min_roi = min(roi), .groups = "drop") %>%
  filter(min_roi > 0)

positive_roi_data <- combined %>%
  semi_join(months_all_positive_roi, by = "month")

if (nrow(positive_roi_data) > 0) {
  positive_roi_data %>%
    select(month, campaign_name, roi, roi_rank) %>%
    arrange(month, roi_rank) %>%
    kable(caption = "Місяці, коли всі кампанії мали ROI > 0 (semi_join)")
} else {
  cat("Немає місяців, де всі кампанії одночасно мали ROI > 0.\n")
  combined %>%
    group_by(month) %>%
    summarise(min_roi = min(roi), max_roi = max(roi), .groups = "drop") %>%
    kable(caption = "Діапазон ROI за місяцями", digits = 3)
}
```

##### 4.3 Місяці з витратами та зростанням bounce rate (`anti_join`)

Знаходимо місяці, коли були маркетингові витрати, але середній bounce rate зріс відносно попереднього місяця:

```{r}
#| label: anti-join

month_bounce_summary <- combined %>%
  group_by(month) %>%
  summarise(
    avg_bounce = mean(bounce_rate),
    total_cost = sum(cost),
    .groups = "drop"
  ) %>%
  arrange(month) %>%
  mutate(bounce_delta = avg_bounce - lag(avg_bounce))

months_bounce_ok <- month_bounce_summary %>%
  filter(is.na(bounce_delta) | bounce_delta <= 0) %>%
  select(month)

wasteful_months <- month_bounce_summary %>%
  filter(total_cost > 0) %>%
  anti_join(months_bounce_ok, by = "month")

if (nrow(wasteful_months) > 0) {
  wasteful_months %>%
    kable(
      caption = "Місяці з витратами, де bounce rate зріс (anti_join)",
      digits = 3,
      col.names = c("Місяць", "Сер. bounce rate", "Загальні витрати", "Зміна bounce rate")
    )
} else {
  cat("У жодному місяці bounce rate не зріс при наявності витрат.\n")
  month_bounce_summary %>%
    kable(caption = "Динаміка bounce rate за місяцями", digits = 3)
}
```

---

<hr style="border: 1px solid #ddd; margin: 30px 0 10px 0;">

::: {style="text-align: center; font-size: 0.9em; color: #666; padding: 15px; background: #f9f9f9; border-top: 1px solid #eee; margin-top: 20px;"}
Виконав: Зайкін А.В. | Група: КІ-25-1м | Викладач: Сидоренко В.М.

Кременчуцький національний університет імені Михайла Остроградського © 2026
:::
