---
title: "Лабораторна робота №2: Інтеграція та об’єднання даних з різних джерел"
subtitle: "Інженерія даних | КрНУ ім. М. Остроградського"
author: "&copy; [Andrew Zaykin](https://www.linkedin.com/in/zaykinandrew/), `r format(Sys.time(), '%Y')`"
date: "`r format(Sys.time(), '%d.%m.%Y')`"
format:
  html:
    theme: cosmo
    toc: true
    toc-depth: 3
    toc-location: left
    sidebar: left
    collapse-level: 2
    code-fold: true
    code-overflow: wrap
    page-layout: full
editor: visual
execute:
  echo: true
  warning: false
  message: false
---

### Мета роботи

Освоїти повний цикл інтеграції реляційних даних у середовищі R: від завантаження даних з різноманітних джерел (CSV, Excel, Google Таблиці) до їх об’єднання за допомогою вертикальних (`bind_rows`) та горизонтальних (`left_join`, `semi_join`, `anti_join`) операцій. Навчитися будувати реалістичні ETL-конвеєри, які моделюють типові задачі інженера даних у production-середовищі.

---

### Хід роботи


```{r message=FALSE, warning=FALSE, include=FALSE, paged.print=FALSE}
#| label: setup
#| message: false
#| warning: false

Sys.setlocale("LC_ALL", "en_US.UTF-8")

library(readxl)
library(vroom)
library(dplyr)
library(tidyr)
library(purrr)
library(knitr)
```

Виконати індивідуальне завдання варіанту 2:

0.  **Згенерувати два Excel-файли з навчальними даними:**
    -   `semester1.xlsx` -- містить аркуші:
        -   `students` -- довідник студентів (`student_id`, `full_name`, `group`, `faculty`)\
        -   `grades_math`, `grades_physics`, `grades_cs` -- оцінки з окремих дисциплін (`student_id`, `exam_score`, `project_score`)
    -   `semester2.xlsx` -- аналогічна структура для другого семестру.
    -   `scholarships.csv` -- інформація про стипендії (`student_id`, `scholarship_type`, `amount`).

1.  **Завантаження даних**
    -   Завантажте обидва Excel-файли, прочитайте всі аркуші з оцінками.\
    -   Завантажте `scholarships.csv` за допомогою `vroom`.
2.  **Вертикальне об’єднання**
    -   Об’єднайте всі таблиці оцінок за **перший семестр** у єдину таблицю `grades_s1`, додавши стовпець `semester = "S1"` та `subject` (назва дисципліни).\
    -   Аналогічно створіть `grades_s2` для другого семестру.\
    -   Об’єднайте `grades_s1` і `grades_s2` у `all_grades`.
3.  **Горизонтальне об’єднання**
    -   Додайте до `all_grades` інформацію про студентів (`full_name`, `group`, `faculty`) через `left_join`.\
    -   Додайте інформацію про стипендії (`scholarship_type`, `amount`) через `left_join`.
4.  **Агрегація та аналіз**
    -   Розрахуйте загальний бал за дисципліну: `total_score = 0.6 * exam_score + 0.4 * project_score`.\
    -   Для кожної групи та семестру обчисліть:
        -   середній загальний бал,\
        -   кількість студентів з балом ≥ 90,\
        -   частку студентів зі стипендією.
5.  **Фільтруюче з’єднання**
    -   Визначте `student_id`, які отримували стипендію *в обох семестрах* (використайте `semi_join` двічі).\
    -   Визначте студентів, які *втратили стипендію* після першого семестру -- були в `scholarships` і в `S1`, але відсутні в `S2` (використайте `anti_join`).

#### 0. Генерація даних

Створимо синтетичні датасети у папці `data/`.

```{r}
#| label: generate-data
#| message: false

library(writexl)

Sys.setlocale("LC_ALL", "en_US.UTF-8")
set.seed(42)

students <- tibble(
  student_id = sprintf("STU%03d", 1:30),
  full_name = c(
    "Іванов Олексій", "Петренко Марія", "Коваленко Дмитро",
    "Сидоренко Анна", "Бондаренко Артем", "Шевченко Олена",
    "Мельник Богдан", "Ткаченко Вікторія", "Кравченко Ігор",
    "Олійник Катерина", "Лисенко Максим", "Гончаренко Юлія",
    "Мороз Андрій", "Павленко Софія", "Руденко Тарас",
    "Захарченко Дарина", "Левченко Микола", "Савченко Аліна",
    "Поліщук Євген", "Кузьменко Надія", "Василенко Роман",
    "Литвиненко Ірина", "Герасименко Сергій", "Марченко Олександра",
    "Демченко Владислав", "Тимошенко Тетяна", "Остапенко Денис",
    "Клименко Валерія", "Романенко Павло", "Яковенко Людмила"
  ),
  group = rep(c("КІ-21", "КІ-22", "КН-21"), each = 10),
  faculty = rep(c("ФІТ", "ФІТ", "ФЕМ"), each = 10)
)

generate_grades <- function(ids, mean_exam = 75, mean_proj = 78) {
  tibble(
    student_id = ids,
    exam_score = pmin(100, pmax(30, round(rnorm(length(ids), mean_exam, 12)))),
    project_score = pmin(100, pmax(30, round(rnorm(length(ids), mean_proj, 10))))
  )
}

s1_grades <- list(
  grades_math    = generate_grades(students$student_id, 72, 76),
  grades_physics = generate_grades(students$student_id, 68, 74),
  grades_cs      = generate_grades(students$student_id, 80, 82)
)

s2_grades <- list(
  grades_math    = generate_grades(students$student_id, 74, 78),
  grades_physics = generate_grades(students$student_id, 70, 76),
  grades_cs      = generate_grades(students$student_id, 82, 84)
)

dir.create("data", showWarnings = FALSE)

write_xlsx(c(list(students = students), s1_grades), "data/semester1.xlsx")
write_xlsx(c(list(students = students), s2_grades), "data/semester2.xlsx")

avg_score <- function(gr) {
  gr %>% mutate(total = 0.6 * exam_score + 0.4 * project_score)
}

top_s1 <- bind_rows(lapply(s1_grades, avg_score)) %>%
  group_by(student_id) %>%
  summarise(avg_total = mean(total)) %>%
  filter(avg_total >= 75) %>%
  pull(student_id)

top_s2 <- bind_rows(lapply(s2_grades, avg_score)) %>%
  group_by(student_id) %>%
  summarise(avg_total = mean(total)) %>%
  filter(avg_total >= 75) %>%
  pull(student_id)

schol_s1 <- sample(top_s1, min(15, length(top_s1)))
schol_s2 <- sample(top_s2, min(12, length(top_s2)))
social_ids <- sample(setdiff(students$student_id, c(schol_s1, schol_s2)), 5)

scholarships <- bind_rows(
  tibble(student_id = schol_s1, semester = "S1",
         scholarship_type = "academic",
         amount = sample(c(1500, 2000, 2500), length(schol_s1), replace = TRUE)),
  tibble(student_id = schol_s2, semester = "S2",
         scholarship_type = "academic",
         amount = sample(c(1500, 2000, 2500), length(schol_s2), replace = TRUE)),
  tibble(student_id = rep(social_ids, 2),
         semester = rep(c("S1", "S2"), each = length(social_ids)),
         scholarship_type = "social", amount = 1200)
)

write.csv(scholarships, "data/scholarships.csv", row.names = FALSE)
```

Дані збережено:

- `data/semester1.xlsx` (аркуші: `students`, `grades_math`, `grades_physics`, `grades_cs`)
- `data/semester2.xlsx` (аналогічна структура)
- `data/scholarships.csv` (`student_id`, `semester`, `scholarship_type`, `amount`)

---

#### 1. Завантаження даних

##### 1.1 Excel-файли (readxl)

```{r}
#| label: load-excel
#| message: false

sheets_s1 <- excel_sheets("data/semester1.xlsx")
sheets_s2 <- excel_sheets("data/semester2.xlsx")

grade_sheets <- c("grades_math", "grades_physics", "grades_cs")

s1_data <- grade_sheets %>%
  set_names() %>%
  map(~ read_excel("data/semester1.xlsx", sheet = .x))

s2_data <- grade_sheets %>%
  set_names() %>%
  map(~ read_excel("data/semester2.xlsx", sheet = .x))

students_ref <- read_excel("data/semester1.xlsx", sheet = "students")

students_ref %>% head(5) %>% kable(caption = "Довідник студентів (перші 5 рядків)")
```

##### 1.2 CSV-файл (vroom)

```{r}
#| label: load-csv
#| message: false

scholarships_raw <- vroom("data/scholarships.csv", show_col_types = FALSE)

scholarships_raw %>% head(8) %>% kable(caption = "Стипендії (перші 8 рядків)")
```

---

#### 2. Вертикальне об'єднання

Допоміжна функція для перетворення назви аркуша на назву дисципліни:

```{r}
#| label: subject-mapping

subject_map <- c(
  grades_math    = "Математика",
  grades_physics = "Фізика",
  grades_cs      = "Інформатика"
)
```

##### 2.1 Оцінки за перший семестр (`grades_s1`)

```{r}
#| label: grades-s1

grades_s1 <- s1_data %>%
  imap_dfr(~ .x %>% mutate(subject = subject_map[.y], semester = "S1"))

grades_s1 %>% head(6) %>% kable(caption = "grades_s1 (перші 6 рядків)")
```

##### 2.2 Оцінки за другий семестр (`grades_s2`)

```{r}
#| label: grades-s2

grades_s2 <- s2_data %>%
  imap_dfr(~ .x %>% mutate(subject = subject_map[.y], semester = "S2"))

grades_s2 %>% head(6) %>% kable(caption = "grades_s2 (перші 6 рядків)")
```

##### 2.3 Об'єднана таблиця `all_grades`

```{r}
#| label: all-grades

all_grades <- bind_rows(grades_s1, grades_s2)

cat("Розмір all_grades:", nrow(all_grades), "рядків x", ncol(all_grades), "стовпців\n")
all_grades %>%
  count(semester, subject) %>%
  kable(caption = "Розподіл записів за семестром і предметом")
```

---

#### 3. Горизонтальне об'єднання

##### 3.1 Додаємо інформацію про студентів

```{r}
#| label: join-students

all_grades <- all_grades %>%
  left_join(
    students_ref %>% select(student_id, full_name, group, faculty),
    by = "student_id"
  )

all_grades %>% head(6) %>% kable(caption = "all_grades з даними студентів")
```

##### 3.2 Додаємо інформацію про стипендії

```{r}
#| label: join-scholarships

all_grades <- all_grades %>%
  left_join(
    scholarships_raw %>% select(student_id, semester, scholarship_type, amount),
    by = c("student_id", "semester")
  )

all_grades %>%
  filter(!is.na(scholarship_type)) %>%
  head(8) %>%
  kable(caption = "Записи зі стипендіями (перші 8)")
```

---

#### 4. Агрегація та аналіз

##### 4.1 Загальний бал за дисципліну

$$\text{total_score} = 0.6 \times \text{exam_score} + 0.4 \times \text{project_score}$$

```{r}
#| label: total-score

all_grades <- all_grades %>%
  mutate(total_score = 0.6 * exam_score + 0.4 * project_score)

all_grades %>%
  select(student_id, subject, semester, exam_score, project_score, total_score) %>%
  head(8) %>%
  kable(caption = "Загальний бал (перші 8 рядків)", digits = 1)
```

##### 4.2 Статистика за групою та семестром

Для кожної групи та семестру обчислюємо:

- середній загальний бал
- кількість студентів з балом ≥ 90
- частку студентів зі стипендією

```{r}
#| label: group-stats

group_stats <- all_grades %>%
  group_by(group, semester) %>%
  summarise(
    avg_total_score     = mean(total_score, na.rm = TRUE),
    n_excellent         = n_distinct(student_id[total_score >= 90]),
    n_total_students    = n_distinct(student_id),
    n_with_scholarship  = n_distinct(student_id[!is.na(scholarship_type)]),
    pct_scholarship     = n_with_scholarship / n_total_students,
    .groups = "drop"
  )

group_stats %>%
  kable(
    caption = "Агрегована статистика за групою та семестром",
    digits = 2,
    col.names = c("Група", "Семестр", "Середній бал", "К-сть ≥90",
                  "Всього студентів", "Зі стипендією", "Частка стип.")
  )
```

---

#### 5. Фільтруюче з'єднання

##### 5.1 Студенти зі стипендією в обох семестрах (`semi_join`)

```{r}
#| label: semi-join-both

schol_s1_df <- scholarships_raw %>% filter(semester == "S1")
schol_s2_df <- scholarships_raw %>% filter(semester == "S2")

both_semesters <- schol_s1_df %>%
  semi_join(schol_s2_df, by = "student_id") %>%
  distinct(student_id) %>%
  left_join(students_ref %>% select(student_id, full_name, group), by = "student_id")

both_semesters %>%
  kable(caption = "Студенти зі стипендією в обох семестрах (semi_join)")
```

##### 5.2 Студенти, які втратили стипендію після S1 (`anti_join`)

```{r}
#| label: anti-join-lost

lost_scholarship <- schol_s1_df %>%
  anti_join(schol_s2_df, by = "student_id") %>%
  distinct(student_id, scholarship_type, amount) %>%
  left_join(students_ref %>% select(student_id, full_name, group), by = "student_id")

lost_scholarship %>%
  kable(caption = "Студенти, які втратили стипендію після S1 (anti_join)")
```

---

<hr style="border: 1px solid #ddd; margin: 30px 0 10px 0;">

::: {style="text-align: center; font-size: 0.9em; color: #666; padding: 15px; background: #f9f9f9; border-top: 1px solid #eee; margin-top: 20px;"}
Виконав: Зайкін А.В. | Група: КІ-25-1м | Викладач: Сидоренко В.М.

Кременчуцький національний університет імені Михайла Остроградського © 2026
:::
