---
title: "Лабораторна робота №6: Аналіз електронної комерції за 2024 рік"
subtitle: "Інженерія даних | КрНУ ім. М. Остроградського"
author: "&copy; [Andrew Zaykin](https://www.linkedin.com/in/zaykinandrew/), `r format(Sys.time(), '%Y')`"
date: "`r format(Sys.time(), '%d.%m.%Y')`"
format:
  html:
    theme: cosmo
    toc: true
    toc-depth: 3
    toc-location: left
    sidebar: left
    collapse-level: 2
    code-fold: true
    code-overflow: wrap
    page-layout: full
editor: visual
execute:
  echo: true
  warning: false
  message: false
---

## Мета роботи

Провести повний аналіз продуктивності категорій та брендів інтернет-магазину за 2024 рік виключно за допомогою `data.table`.\
- Завантаження великих даних (500 000+ рядків) через `fread()`;\
- Маніпуляції на місці через `:=`;\
- Агрегація з `by`, `.SD`, `.SDcols`;\
- Злиття таблиць через `on`;\
- Побудова пам'ять-ефективного відтворюваного конвеєра.

## Хід роботи

1. **Завантаження даних**
    - Завантажте `sales_2024.csv` через `fread()`.
    - Завантажте `products.csv` через `fread()`.
    - Переконайтеся, що обидва об’єкти є `data.table`.

2. **Підготовка даних**
    - Додайте стовпець `revenue = quantity * price` *на місці* через `:=`.
    - Видаліть стовпці `order_id`, `customer_id` *на місці*.
    - Перетворіть `order_date` на `Date` (якщо потрібно).

3. **Агрегація за категоріями та брендами**
   - Об’єднайте `sales` з `products` через `on = "product_id"`.
   - Для кожної комбінації `category` та `brand` обчисліть:
     - загальний дохід (`total_revenue`),
     - кількість унікальних продуктів (`.N`),
     - середню ціну (`mean(price)`).
   - Використовуйте `by = .(category, brand)`.
   - Відсортуйте результат за спаданням `total_revenue` через `keyby`.

4. **Аналіз за місяцями**
   - Створіть стовпець `month = format(order_date, "%Y-%m")`.
   - Для кожної категорії обчисліть *місячний дохід*.
   - Використовуйте `.SD` та `.SDcols = "revenue"` для агрегації.

5. **Топ-5 продуктів за дохідом**
   - Обчисліть загальний дохід за кожен `product_id`.
   - Виберіть *топ-5 продуктів* за дохідом.
   - Додайте назву продукту через злиття з `products`.

6. **Візуалізація (опціонально)**
   - Перетворіть результат на `data.frame` через `setDF()`.
   - Побудуйте графік дохідності категорій (через `ggplot2`).

```{r message=FALSE, warning=FALSE, include=FALSE, paged.print=FALSE}
#| label: setup
library(data.table)
library(ggplot2)
```

Вхідні дані:\
- `sales_2024.csv` — 500 000 записів про замовлення (order_id, customer_id, product_id, quantity, order_date);\
- `products.csv` — довідник продуктів (product_id, product_name, category, brand, price).

### Етап 1: Завантаження даних

```{r}
#| label: stage-1-load

sales <- fread("data/sales_2024.csv")
products <- fread("data/products.csv")

cat("=== sales_2024.csv ===\n")
cat("Клас:", class(sales)[1], "\n")
cat("Розмір:", nrow(sales), "x", ncol(sales), "\n\n")
print(head(sales))

cat("\n=== products.csv ===\n")
cat("Клас:", class(products)[1], "\n")
cat("Розмір:", nrow(products), "x", ncol(products), "\n\n")
print(head(products))

stopifnot(is.data.table(sales), is.data.table(products))
cat("\nОбидва об'єкти є data.table ✓\n")
```

### Етап 2: Підготовка даних

```{r}
#| label: stage-2-prepare

sales[, order_date := as.Date(order_date)]

sales[products, price := i.price, on = "product_id"]

sales[, revenue := quantity * price]

sales[, c("order_id", "customer_id") := NULL]

cat("=== Підготовлена таблиця sales ===\n")
cat("Стовпці:", paste(names(sales), collapse = ", "), "\n")
cat("Розмір:", nrow(sales), "x", ncol(sales), "\n\n")
print(head(sales, 10))
```

### Етап 3: Агрегація за категоріями та брендами

```{r}
#| label: stage-3-aggregation

merged <- sales[products, on = "product_id", nomatch = 0L]

cat_brand_stats <- merged[, .(
  total_revenue   = sum(revenue, na.rm = TRUE),
  n_products      = uniqueN(product_id),
  avg_price       = mean(price, na.rm = TRUE)
), by = .(category, brand)]

setorder(cat_brand_stats, -total_revenue)

cat("=== Агрегація за category + brand (топ-15) ===\n")
print(head(cat_brand_stats, 15))
```

### Етап 4: Аналіз за місяцями

```{r}
#| label: stage-4-monthly

merged[, month := format(order_date, "%Y-%m")]

monthly_revenue <- merged[, lapply(.SD, sum, na.rm = TRUE),
                          by = .(category, month),
                          .SDcols = "revenue"]

setorder(monthly_revenue, category, month)

cat("=== Місячний дохід за категоріями (перші 20 рядків) ===\n")
print(head(monthly_revenue, 20))
```

### Етап 5: Топ-5 продуктів за дохідом

```{r}
#| label: stage-5-top5

product_revenue <- merged[, .(total_revenue = sum(revenue, na.rm = TRUE)),
                          by = product_id]

setorder(product_revenue, -total_revenue)
top5 <- product_revenue[1:5]

top5_full <- top5[products, on = "product_id", nomatch = 0L]

cat("=== Топ-5 продуктів за загальним дохідом ===\n")
print(top5_full[, .(product_id, product_name, category, brand, total_revenue)])
```

### Етап 6: Візуалізація

```{r}
#| label: stage-6-visualization
#| fig-width: 10
#| fig-height: 6

category_totals <- merged[, .(total_revenue = sum(revenue, na.rm = TRUE)),
                          by = category]
setorder(category_totals, -total_revenue)

plot_df <- setDF(copy(category_totals))

ggplot(plot_df, aes(x = reorder(category, total_revenue), y = total_revenue / 1e6)) +

  geom_col(fill = "#2c7fb8", width = 0.7) +
  coord_flip() +
  labs(
    title = "Загальний дохід за категоріями (2024)",
    x = NULL,
    y = "Дохід (млн грн)"
  ) +
  theme_minimal(base_size = 13) +
  theme(
    plot.title = element_text(face = "bold", hjust = 0.5),
    panel.grid.major.y = element_blank()
  )
```

```{r}
#| label: stage-6-monthly-plot
#| fig-width: 12
#| fig-height: 6

monthly_plot_df <- setDF(copy(monthly_revenue))

ggplot(monthly_plot_df, aes(x = month, y = revenue / 1e6, fill = category)) +
  geom_col(position = "dodge") +
  labs(
    title = "Місячний дохід за категоріями (2024)",
    x = "Місяць",
    y = "Дохід (млн грн)",
    fill = "Категорія"
  ) +
  theme_minimal(base_size = 12) +
  theme(
    axis.text.x = element_text(angle = 45, hjust = 1),
    plot.title = element_text(face = "bold", hjust = 0.5)
  )
```

```{=html}
<hr style="border: 1px solid #ddd; margin: 30px 0 10px 0;">
<footer style="text-align: center; font-size: 0.9em; color: #666; padding: 15px; background: #f9f9f9; border-top: 1px solid #eee; margin-top: 20px;">
  <p><strong>Виконав(ла): Зайкін Андрій</strong> | Група: КІ-25-1м | Викладач: Сидоренко В.М.</p>
  <p>Кременчуцький національний університет імені Михайла Остроградського &copy; 2025</p>
</footer>
```
