---
title: "Лабораторна робота №4: Оптимізація коду в R — від циклів до функціонального програмування"
subtitle: "Інженерія даних | КрНУ ім. М. Остроградського"
author: "&copy; [Andrew Zaykin](https://www.linkedin.com/in/zaykinandrew/), `r format(Sys.time(), '%Y')`"
date: "`r format(Sys.time(), '%d.%m.%Y')`"
format:
  html:
    theme: cosmo
    toc: true
    toc-depth: 3
    toc-location: left
    sidebar: left
    collapse-level: 2
    code-fold: true
    code-overflow: wrap
    page-layout: full
editor: visual
execute:
  echo: true
  warning: false
  message: false
---

## Мета роботи

Освоїти сучасні підходи до оптимізації коду в R, зокрема:\
- заміну імпераивних циклів (`for`, `while`, `repeat`) на *функціонали* (`lapply`, `sapply`, `vapply`, `mapply`);\
- використання *векторизованих операцій* (`rowSums`, `colMeans`, `apply`);\
- застосування конструкцій обробки помилок (`try`, `tryCatch`) для стійкості конвеєрів.\
Навчитися писати *ефективний, читабельний і масштабований код* у рамках функціональної парадигми програмування.


## Хід роботи

```{r message=FALSE, warning=FALSE, include=FALSE, paged.print=FALSE}
#| label: setup
#| message: true
library(dplyr)
library(tidyr)
library(jsonlite)
```

Виконати індивідуальне завдання варіанту 2:

1. **Безпечне завантаження та розгортання JSON**
    -   Створити функцію `safe_parse_site(path)`, яка:
      -   використовувати `tryCatch()` для перехоплення помилок при читанні (`jsonlite::read_json`);
      -   у разі помилки — виводить `message()` і повертає `NULL`;
      -   використовувати `hoist()` для виділення `site_id`, `month`, `total_visits`, `unique_users`, `bounce_rate`;
      -   перевіряти наявність усіх полів; якщо чогось не вистачає -- повертає `NULL`.
    -   Використовувати `list.files()` + `lapply()` для завантаження всіх файлів.
    -   Відфільтрувати `NULL`-результати та об’єднати дані у єдину таблицю `sites_data`.

2. **Оптимізована обробка даних**
    -   Розрахувати `engagement_rate = 1 - bounce_rate`.
    -   Використовувати **векторизовані операції**, а не цикли.
    -   Для кожного сайту обчисліть:
        -   середню кількість унікальних користувачів (`avg_users`),
        -   максимальний `engagement_rate`;
        -   максимальний `engagement_rate`,
        -   кількість місяців із даними.

3. **Аналіз якості даних**
    -   Визначити, *скільки сайтів мають дані принаймні за 2 місяці*.
    -   Обчислити *середній bounce rate по всіх сайтах* за кожен місяць.
    -   Використовувати `colMeans()` або `summarise(across(...))` -- не цикли!

4. **Порівняння підходів (на прикладі)**
    -   Написати *один і той самий розрахунок* (наприклад, середній bounce rate по сайтах) двома способами:
      -   1.  За допомогою `for`-циклу.
      -   2.  За допомогою `vapply()` або `sapply()`.
    -   Коротко прокоментувати різницю в швидкості та читабельності.

### Етап 1: Безпечне завантаження та розгортання JSON

```{r}
#| label: stage-1-safe-parse
#| message: true

safe_parse_site <- function(path) {
  tryCatch(
    expr = {
      raw <- jsonlite::read_json(path, simplifyVector = TRUE)

      required_fields <- c("site_id", "month")
      required_metrics <- c("total_visits", "unique_users", "bounce_rate")

      if (!all(required_fields %in% names(raw))) {
        message("Відсутні обов'язкові поля у файлі: ", path)
        return(NULL)
      }
      if (is.null(raw$metrics) || !all(required_metrics %in% names(raw$metrics))) {
        message("Відсутні метрики у файлі: ", path)
        return(NULL)
      }

      total_visits  <- suppressWarnings(as.numeric(raw$metrics$total_visits))
      unique_users  <- suppressWarnings(as.numeric(raw$metrics$unique_users))
      bounce_rate   <- suppressWarnings(as.numeric(raw$metrics$bounce_rate))

      if (any(is.na(c(total_visits, unique_users, bounce_rate)))) {
        message("Нечислові значення у метриках файлу: ", path)
        return(NULL)
      }

      tibble(
        site_id      = raw$site_id,
        month        = raw$month,
        total_visits = total_visits,
        unique_users = unique_users,
        bounce_rate  = bounce_rate
      )
    },
    error = function(e) {
      message("Помилка при читанні файлу ", path, ": ", e$message)
      NULL
    }
  )
}
```

```{r}
#| label: stage-1-load-all
#| message: true

file_paths <- list.files("website_data", pattern = "\\.json$", full.names = TRUE)

parsed_list <- lapply(file_paths, safe_parse_site)

sites_data <- parsed_list |>
  Filter(f = Negate(is.null)) |>
  bind_rows()

cat("Завантажено файлів:", length(file_paths), "\n")
cat("Успішно оброблено:", sum(!sapply(parsed_list, is.null)), "\n")
cat("Відкинуто (NULL):", sum(sapply(parsed_list, is.null)), "\n\n")

print(sites_data)
```

### Етап 2: Оптимізована обробка даних

```{r}
#| label: stage-2-processing

sites_data <- sites_data |>
  mutate(engagement_rate = 1 - bounce_rate)

site_summary <- sites_data |>
  group_by(site_id) |>
  summarise(
    avg_users          = mean(unique_users, na.rm = TRUE),
    max_engagement     = max(engagement_rate, na.rm = TRUE),
    months_with_data   = n(),
    .groups = "drop"
  )

cat("=== Зведена таблиця по сайтах ===\n")
print(site_summary)
```

### Етап 3: Аналіз якості даних

```{r}
#| label: stage-3-quality

sites_with_2plus_months <- site_summary |>
  filter(months_with_data >= 2) |>
  nrow()

cat("Сайтів з даними за >= 2 місяці:", sites_with_2plus_months, "\n\n")

monthly_bounce <- sites_data |>
  group_by(month) |>
  summarise(
    avg_bounce_rate = mean(bounce_rate, na.rm = TRUE),
    .groups = "drop"
  )

cat("=== Середній bounce rate за кожен місяць ===\n")
print(monthly_bounce)

bounce_matrix <- sites_data |>
  select(month, bounce_rate) |>
  group_by(month) |>
  summarise(across(bounce_rate, mean, na.rm = TRUE), .groups = "drop")

cat("\n=== Результат через summarise(across(...)) ===\n")
print(bounce_matrix)
```

### Етап 4: Порівняння підходів

```{r}
#| label: stage-4-comparison

# --- Спосіб 1: for-цикл ---
unique_sites <- unique(sites_data$site_id)
bounce_for <- numeric(length(unique_sites))
names(bounce_for) <- unique_sites

for (i in seq_along(unique_sites)) {
  site <- unique_sites[i]
  bounce_for[i] <- mean(sites_data$bounce_rate[sites_data$site_id == site])
}

cat("=== Середній bounce rate (for-цикл) ===\n")
print(bounce_for)

# --- Спосіб 2: vapply ---
bounce_vapply <- vapply(
  unique_sites,
  function(s) mean(sites_data$bounce_rate[sites_data$site_id == s]),
  FUN.VALUE = numeric(1)
)

cat("\n=== Середній bounce rate (vapply) ===\n")
print(bounce_vapply)

# --- Порівняння швидкості ---
cat("\n=== Порівняння швидкості ===\n")

time_for <- system.time({
  result_for <- numeric(length(unique_sites))
  for (i in seq_along(unique_sites)) {
    result_for[i] <- mean(sites_data$bounce_rate[sites_data$site_id == unique_sites[i]])
  }
})

time_vapply <- system.time({
  result_vapply <- vapply(
    unique_sites,
    function(s) mean(sites_data$bounce_rate[sites_data$site_id == s]),
    FUN.VALUE = numeric(1)
  )
})

cat("for-цикл:  ", time_for["elapsed"], "сек.\n")
cat("vapply:    ", time_vapply["elapsed"], "сек.\n")
```

```{=html}
<hr style="border: 1px solid #ddd; margin: 30px 0 10px 0;">
<footer style="text-align: center; font-size: 0.9em; color: #666; padding: 15px; background: #f9f9f9; border-top: 1px solid #eee; margin-top: 20px;">
  <p><strong>Виконав(ла): Зайкін Андрій</strong> | Група: КІ-25-1м | Викладач: Сидоренко В.М.</p>
  <p>Кременчуцький національний університет імені Михайла Остроградського &copy; 2025</p>
</footer>
```
